【裁判字號】    92,台上,148
【裁判日期】    920109
【裁判案由】    違反著作權法
【裁判全文】
最高法院刑事判決                                九十二年度台上字第一四八號
    上  訴  人  台灣高等法院台南分院檢察署檢察官
    被      告  甲○○
右上訴人因被告違反著作權法案件，不服台灣高等法院台南分院中華民國八十九年十
月三十一日第二審判決︵八十九年度上易字第一七○五號，起訴案號：台灣台南地方
法院檢察署八十九年度偵字第三○六○號︶，提起上訴，本院判決如左：
    主  文
原判決撤銷，發回台灣高等法院台南分院。
    理  由
本件原判決認定：被告甲○○係設於台南縣鹽水鎮○○路四號﹁迪斯耐玩具精品屋﹂
負責人，明知如原判決附表︵一︶所示之商標圖樣，係日商任天堂股份有限公司︵下
稱任天堂公司︶先後向經濟部中央標準局︵現改制為智慧財產局︶申請註冊取得商標
專用權，並經指定使用於電子計算機、中央處理器、電視遊樂器用程式卡匣、磁碟、
半導體記憶體、電視遊樂器、投幣式電子遊樂器、鍵盤、掌上型液晶畫面之電子遊戲
機等商品，經延展或仍在專用期間內，所生產之電視遊樂器程式遊戲光碟片及卡匣等
物，在國內市場行銷多年，品質卓著，係相當消費大眾所共知之商品，且任天堂公司
所產製前述卡匣內，透過遊戲主機得以執行如原判決附表︵二︶所示之前開電腦程式
著作物，均經美商任天堂公司在美國註冊發行依著作權法規定受我國著作權法保護之
著作物，非經同意或授權，不得擅自重製、散布或意圖營利而交付；另亦明知﹁ＰＳ
設計圖﹂，業經日商新力電腦娛樂股份有限公司︵下稱新力公司︶向經濟部中央標準
局申請註冊核准︵第七一○四五四號︶商標，並指定使用於錄有電腦程式之磁碟、磁
卡、磁帶及光碟之商標專用權，近年在全球個人電腦遊樂器市場行銷甚廣，品質著有
商譽，為業界及消費大眾所共知。詎被告竟於民國︵下同︶八十九年二月間，意圖欺
騙他人，在前開﹁迪斯耐玩具精品屋﹂內，陳列並販賣仿冒任天堂公司擁有專用權之
前揭商標、含有前揭在我國受著作權法保護電腦程式著作物之卡匣，每片卡匣進價新
台幣︵下同︶二百五十元，再以三百元之價格出售予不特定之人，牟取利益，致與任
天堂公司產銷真品相混淆，損害任天堂公司之商標、著作權等權益；及販賣由不詳人
士處所取得盜拷新力公司之電視遊戲軟體光碟片一批，而各該光碟片透過主機運轉在
電視螢幕出現之始，會顯示新力公司之前述商標影像，並出現﹁ Licensed SonyComp
uter Entertainment Inc. ﹂等英文字影像，損害新力公司之商標權益。嗣於八十九
年二月二十五日下午四時二十分許，在前揭精品屋為警查獲，扣得被告所有供犯罪所
用之盜版任天堂遊樂器卡匣合卡十一片、單卡一百七十八片、新力牌電視遊戲軟體光
碟片一百八十片等情。因而撤銷第一審之判決，改判依連續犯、想像競合犯等規定從
一重論處被告以明知為侵害著作權之物而意圖營利而交付之方法，侵害他人之著作權
罪刑，固非無見。
惟查：一、審理事實之法院，對於與被告被訴事實有關之證據，應從各方面詳予調查
，以期發現真實，苟有與待證事實相關之證據尚未查竣，即難為有利或不利於被告之
判斷。按以錄音、錄影或電磁紀錄藉機器或電腦處理所顯示之聲音、影像或符號，足
以表示其用意之證明者，依刑法第二百二十條第二項規定，以文書論。又文書之行使
，每因文書之性質、內容不同而異，就刑法第二百二十條第二項之準文書而言，祇須
藉由機器或電腦處理，即足以表示其文書之內容，其於行為人將偽造之準私文書藉由
機器或電腦處理時，已有使用該偽造之準私文書，達於行使偽造準私文書之程度，固
不待言；其因販賣而交付該偽造之準私文書之情形，如販賣者與買受者，均明知該準
私文書確為偽造，藉由機器或電腦處理即可使用該偽造之準私文書時，因買受者已達
於可隨時使用該偽造之準私文書之狀態，無待販賣者更有所主張，應認販賣該偽造準
私文書者於交付時，即與行使無異。原判決既認定被告所販售盜拷新力公司之電視遊
戲軟體光碟片，透過主機運轉在電視螢幕出現之始，會顯示新力公司前揭取得註冊之
﹁ＰＳ設計圖﹂商標影像，並出現﹁Licensed  Sony Computer Entertainment Inc.
﹂等英文字影像︵即新力公司之名稱、商標及其製造或授權等字樣及內容︶等情；準
此，被告販售該仿冒之光碟片並交付買受者時，縱非以真品之價格出售，揆諸上開說
明，其已使買受者達於可隨時使用該偽造之準私文書之狀態，無待被告對於該文書內
容更有所主張，即與行使無異。且刑法上處罰偽造文書罪，旨在保護文書之公共信用
，倘消費者明知係仿冒商品仍予購買，而不致受有損害，然被告販售該仿冒光碟片之
行為，對於新力公司及一般消費公眾之權益，何以亦不致造成損害，自足深究。原審
未遑詳察及此，其判決理由竟謂被告所販售仿冒光碟片內之新力公司商標圖樣及授權
字樣，係由他人自真品光碟中直接燒錄烤貝偽造，為盜拷軟體侵害著作權時之當然結
果，被告除販賣該盜拷光碟外，並未特別公告週知有意消費之人，且以遠低於真品之
價格販賣，無使消費者與真品混淆之虞，被告亦未對購買者主張該商標圖樣及授權字
樣之內容，自無成立偽造文書或行使偽造文書可言云云，而為被告有利之認定，自嫌
速斷。二、刑事訴訟法第九十五條第一款規定﹁訊問被告應先告知犯罪嫌疑及所犯所
有罪名。罪名經告知後，認為應變更者，應再告知。﹂，乃被告在刑事訴訟程序上應
受告知之權利，為憲法第八條第一項正當法律程序保障內容之一，旨在使被告能充分
行使防禦權，以維審判程序之公平。其所謂﹁犯罪嫌疑及所犯所有罪名﹂，除起訴書
所記載之犯罪事實及所犯法條外，自包含依刑事訴訟法第二百六十七條規定起訴效力
所擴張之犯罪事實及罪名。法院就此等新增之罪名，均應於其認為有新增之情形時，
隨時、但至遲於審判期日前踐行上開告知之程序，使被告知悉而充分行使其防禦權，
始能避免突襲性裁判，而確保其權益。本件原判決就被告販賣盜拷新力公司之電視遊
戲軟體光碟片，犯商標法第六十三條之販賣仿冒商標之商品罪部分，而未經檢察官起
訴之犯罪事實，認與其餘已經起訴論罪部分有連續犯之裁判上一罪關係，乃併予審判
；依原審審判筆錄之記載，原審對於上開起訴效力擴張之犯罪嫌疑事實，並未踐行調
查辯論程序，且僅對被告告知檢察官起訴書記載之犯罪事實及罪名，而未告知所犯所
有新罪名，使為充分之辯論及防禦，即逕行判決，自屬違法。以上或為檢察官上訴意
旨所指摘，或為本院得依職權調查之事項，應認原判決全部有撤銷發回更審之原因。
又依司法院大法官會議釋字第六十號解釋﹁至案件是否屬於刑法第六十一條所列各罪
之範圍，尚有爭執者，應視當事人在第二審言詞辯論終結前是否業已提出，如當事人
本已主張非刑法第六十一條所列各罪，第二審仍為認係該條各罪之判決者，始得上訴
於第三審法院。﹂本件依原判決對被告之論罪及檢察官起訴書記載之所犯法條，雖均
屬刑事訴訟法第三百七十六條所列各罪之案件，但檢察官於第一審判決後，提起第二
審上訴時，於上訴書已明白表示被告販賣仿冒新力公司之光碟片部分，另涉犯刑法之
行使偽造準私文書罪嫌等語，是以其提起第三審上訴，應認為適法，併予敘明。
據上論結，應依刑事訴訟法第三百九十七條、第四百零一條，判決如主文。
中      華      民      國    九十二    年      一      月      九      日
                              最高法院刑事第十一庭
                                  審判長法官  呂  潮  澤
                                        法官  白  文  漳
                                        法官  陳  世  雄
                                        法官  孫  增  同
                                        法官  林  開  任
      右正本證明與原本無異
                                              書  記  官
中      華      民      國    九十二    年      一      月     十四     日


司法院資訊處製作；財團法人民間司法改革基金會備份。
